臺灣士林地方法院刑事判決　　　　　　　93年度簡上字第99號
上　訴　人　臺灣士林地方法院檢察署檢察官
被　　　告　丁○○
選任辯護人　馬金生律師
上列上訴人因詐欺案件，不服本院93年度簡字第86號，中華民國
93年4 月21日第一審簡易判決（聲請簡易判決處刑案號：92年度
偵字第10661 號），暨函請併案審理（93年度偵字第4287號），
本院認不應以簡易判決處刑，改依通常程序為第一審判決如下：
    主  文
原判決撤銷。
丁○○行使偽造私文書，足以生損害於他人，處有期徒刑陸月，
如易科罰金以佰元折算壹日。太平洋生活事業會員信用卡分期
付款授權書第一聯上所偽造之「己○○」署名貳枚、白金家庭會
員規章附約上所偽造之「乙○○」署名壹枚均沒收。
    事  實
一、丁○○自民國90年5 月1 日起至92年3 月31日止，任職於太
    平洋生活事業開發股份有限公司（下簡稱太平洋公司，址設
    臺北市大安區○○○路102 號3 樓），擔任業務主管之工作
    ，負責銷售太平洋公司之渡假村會員卡予顧客。竟於92年1
    、2 月間，意圖為自己不法之所有，基於概括犯意，先後為
    以下行為：
  (一)92年1 月間，因客戶乙○○、己○○夫妻2 人認以新台幣（
    下同）40萬元加入太平洋公司之『SO GOOD 』白金家庭會員
    不符經濟效益而婉拒加入，詎丁○○為圖賺取績效佣金，竟
    向乙○○、己○○2 人佯稱：「原入會金額為40萬元，可以
    員工專案16萬元之價格讓其夫妻加入『SO GOOD 』白金家庭
    會員」，致使乙○○、己○○信以為真，即於同年1 月25日
    ，在臺北市○○○路○ 段187 號5 樓，簽署入會聲請書（內
    含會員規章），告訴人己○○並當場以合作金庫銀行MASTER
    信用卡（卡號：0000000000000000）刷卡支付定金1 萬元而
    入會，並於同年3 月3 日給付餘款15萬元（由乙○○向玉山
    商業銀行貸款15萬元支付），丁○○為防事跡敗露，遂於同
    年不詳日期，於不詳地點，擅自偽以乙○○名義填寫不實白
    金家庭會員規章附約，內容略以「其餘24萬元會員費，以分
    48期方式分期付款，自92年8 月2 日起至96年7 月2 日止，
    每期應繳付6,203 元」，並偽造乙○○署名一枚；又在太平
    洋生活事業會員信用卡分期付款授權書上，擅自以己○○名
    義偽填己○○年籍及上揭合作金庫銀行MASTER信用卡詳細資
    料（含卡號、有效期限等），以信用卡分期轉帳代繳付款方
    式，分48期，每期支付6,203 元，並偽造己○○署名2 枚，
    而偽造完成上開2 份私文書，連同入會申請書、入會費繳款
    單等文件送行政部門核備而行使之，使不知情之行政部門員
    工持上開太平洋生活事業會員信用卡分期付款授權書逕向合
    作金庫銀行請領分期付款款項，致太平洋公司不疑有他，給
    付丁○○佣金4 千元（即入會費之百分之一），而合作金庫
    銀行則已支付4 期分期付款款項（共24,812元）予太平洋公
    司，足生損害於己○○、乙○○、太平洋公司、合作金庫銀
    行。嗣至同年9 月間，乙○○、己○○發現合作金庫信用卡
    帳單竟有太平洋公司消費扣款，經向太平洋公司查詢始得知
    該公司從未有16萬元員工入會專案，且本件信用卡分期付款
    授權書及會員規章附約上署名，並非乙○○、己○○本人簽
    署，顯係有人仿造，始知受騙。
  (二)同年2 月間某日，復向胡春梅詐稱太平洋公司推出現金購卡
    特惠方案，可以33萬5 千元之現金價格，販售原價40萬元之
    『SO GOOD 』白金家庭會員卡予胡春梅，致胡春梅信以為真
    而陷於錯誤，隨即於同年2 月份先繳付3 萬元訂金與丁○○
    ，並於同月26日再將餘款30萬5 千元付清予丁○○，嗣後丁○○因無法依約交付上開會員卡，而胡春梅又屢次催討，為
    免詐騙事跡敗露，遂以太平洋公司經營不善為由，向胡春梅
    詐稱可以35萬元價格轉售該會員卡，待出售後再轉交售得金
    額予胡春梅，惟事後丁○○除分次交付胡春梅共16萬元外，
    其餘款項未能依約交付，經胡春梅於同年6 月12日向太平洋
    公司以電話查詢後，始悉上情。
二、案經太平洋公司訴由臺北市政府警察局內湖分局報請臺灣士
    林地方法院檢察署檢察官及乙○○、己○○訴請臺灣士林地
    方法院檢察署檢察官偵查聲請簡易判決處刑及函請併案審理
    。
    理  由
一、訊據被告丁○○固承認告訴人乙○○、己○○確實曾向伊接
    洽並購買太平洋SO GOOD 白金家庭會員卡，並賺取百分之一
    佣金之事實，惟矢口否認有何前開事實欄一、(一)之行使偽造
    私文書、詐欺犯行，辯稱：太平洋SO GOOD 白金家庭會員入
    會費為40萬元，在入會申請書上載述甚詳，太平洋公司係規
    定只要支付16萬元，其餘24萬元以分期付款，即可成為正式
    會員，告訴人乙○○、己○○對此知之甚明；伊並未打電話
    邀請告訴人2 人到會場；白金家庭會員規章附約及太平洋生
    活事業會員信用卡分期付款授權書2 份文件上乙○○、己○○簽名，均為告訴人本人所簽署，伊絕無偽造該2 份文書云
    云。辯護人並以：卷附會員規章（陸）項有關會員義務，其
    中入會費載明為40萬元；入會費繳款單內「商品入會費欄」
    亦填寫為40萬元，且均由告訴人乙○○簽名，另由太平洋公
    司於94年1 月3 日陳報證據狀內所附「部門協調單」顯示，
    告訴人乙○○加入白金會員，其自備款為16萬元，其餘24萬
    元則以「公司方案三」為分期付款，經該公司業務行政協理
    陳宏勝批示：「擬白金準會員採方案三付款，自備款部分一
    次付清16萬元，24萬分48期給付。」，並經黃業務協理核可
    ，可證告訴人所謂被告同意願以員工專案16萬元讓告訴人加
    入會員乙情，純屬不實指控。又為證明事實真偽，爰請求將
    上述有關文件上告訴人之簽名送請有關機關予以鑑定，當不
    難瞭解事實之真偽云云，資為辯護。惟查：
  (一)證人即告訴人己○○證稱：第一次到太平洋公司說明會會場
    時，因被告對伊夫妻說加入會員須40萬元，因覺得太貴就離
    去，後來被告打電話通知伊夫妻說有優惠專案，因而再度前
    往會場，被告說可以16萬元加入白金會員，所有福利均與白
    金卡會員相同，伊夫妻才同意參加，當場即以伊所有合作金
    庫銀行信用卡刷1 萬元定金，另15萬元向銀行貸款支付，當
    時僅填寫入會申請書，未見白金家庭會員規章附約及太平洋
    生活事業會員信用卡分期付款授權書2 份文件，且該分期付
    款授權書上之簽名，並非伊所為，顯係偽造（參見本院93年
    12月28日審判筆錄，本院卷第42至45頁）等語。證人即告訴
    人乙○○證稱：第一次至太平洋公司說明會會場，被告向伊
    說年收入超過70萬元，可以辦白金卡，入會費為40萬元，因
    價格太高，並未加入，嗣被告打電話通知有員工優惠專案，
    伊夫妻2 人即再度前往會場洽談，被告當場表示得以16萬元
    加入，伊夫妻才會加入，當場寫入會申請書，並由己○○以
    信用卡刷卡支付定金1 萬元，尾款15萬元則由伊向玉山商業
    銀行貸款支付，因被告說太平洋公司與玉山商業銀行配合此
    案，由被告找玉山商業銀行之行員至伊上班地點辦理貸款手
    續，伊從未見過白金家庭會員規章附約，其上之簽名，並非
    伊所為，顯係偽造，至於伊簽署入會費繳款單時，其他欄位
    均是空白，伊係以16萬元加入為會員，若是40萬元絕無可能
    參加（參見同上審判筆錄、94年4 月12日審判筆錄，本院卷
    第49至50頁、第88至90頁）等語，2 人經隔離訊問所述情節
    互核相符，況告訴人己○○、乙○○與被告並無仇隙，衡情
    當無誣指致身涉偽證重罪之嫌，所為證言堪可採信。
  (二)被告雖一再辯稱太平洋公司確有自備款得向玉山商業銀行貸
    款之方案（參見本院94年6 月7 日審判筆錄，本院卷第113
    頁）云云，惟證人即太平洋公司職員丙○○結證稱：太平洋
    公司並無以16萬元即可參加白金家庭會員之員工價，該專案
    價格為40萬元，須先付頭期款12萬元或16萬元，尾款得以向
    合作之慶豐銀行、臺北國際商業銀行貸款或信用卡分期支付
    ，若是分期付款，會要求業務員給會員簽署分期付款授權書
    、規章附約，太平洋公司與玉山商業銀行並無合作本案之貸
    款事宜（參見本院93年12月28日、94年2 月22日審判筆錄，
    本院卷第46頁、第76頁）等語，核與證人即前太平洋公司業
    務員戊○○證述情節相符（參見本院94年2 月22日審判筆錄
    ，本院卷第76頁），並有太平洋公司94年1 月3 日刑事陳報
    證據狀暨所附之太平洋公司與慶豐銀行、臺北國際商業銀行
    簽署之協議書、承諾書各1 份附卷可參（參見本院卷第61至
    66 頁）， 足見被告所述不實。退而言之，倘果有此事，則
    逕在太平洋公司說明會場辦理貸款事宜即可，何須由被告找
    玉山商業銀行之行員至告訴人乙○○上班地點辦理貸款手續
    ，益明被告所辯顯違常情，不足採信。
  (三)又告訴人於92年1 月25日即簽署入會申請書，並以信用卡刷
    卡支付定金1 萬元，嗣於玉山商業銀行匯款15萬元至太平洋
    公司帳戶後，太平洋公司始於92年2 月27日即開立入會費共
    計16萬元之發票寄發予告訴人等情，有入會申請書、統一發
    票各1 紙附卷可憑（參見本院卷第33頁、第95頁）。而前開
    白金家庭卡會員規章附約與太平洋生活事業會員信用卡分期
    付款授權書所載簽立日期均為92年1 月25日，似與入會申請
    書所載日期相同，惟何以被告竟於事隔1 月餘確定15萬元貸
    款撥付後，始於92年3 月3 日填寫上揭部門協調單，載述希
    望太平洋公司行政部門同意本案餘款24萬元以「公司方案三
    」分期給付，此亦悖於常理。由此可見，上開白金家庭卡會
    員規章附約與太平洋生活事業會員信用卡分期付款授權書應
    係被告事後所偽造，且該2 份私文書內乙○○及己○○之簽
    名顯與告訴人2 人親自簽署之入會申請書簽名不符，有刻意
    模仿偽簽之痕跡，業經本院當庭勘驗屬實（參見本院94 年6
    月7 日審判筆錄），益徵該2 份文件顯屬被告偽造無訛。至
    辯護人聲請送筆跡鑑定，本院認事實已明，核無必要，附此
    敘明。被告雖矢口否認有何偽造私文書之行為，然證人即承
    辦此案之業務小姐戊○○到庭證稱：本件究係以多少金額成
    交、告訴人如何付款，伊均不清楚，均由被告負責與告訴人
    洽商，相關文件亦由被告拿給告訴人簽署（參見本院94年2
    月22日審判筆錄，本院卷第72至73頁）等語，告訴人亦指稱
    接洽商談入會者，均為被告，足明戊○○並無偽造之嫌，而
    被告確實得因本案獲得百分之一之佣金（即4 千元），為被
    告所不否認，自有為賺取佣金及業績壓力之偽造私文書及詐
    欺動機。
  (四)至入會申請書會員規章（陸）雖載明入會費為40萬元，然告
    訴人本來即得知入會費為40萬元而無意參加，實因被告訛騙
    告訴人得以員工優惠價16萬元加入會員，始受騙，且該會員
    規章字體甚小，對於該重要事項復未以不同顏色或加深處理
    ，況一般消費者迫於時間有限，習慣上多未詳細閱讀契約內
    容，不能以此即反推告訴人明知入會費為40萬元而誣指被告
    。又入會費繳款單上「商品入會費欄」雖亦載有新台幣40萬
    元，被告亦不否認入會費繳款單之內容為其所填寫，僅客戶
    簽章、承辦人欄位非其所為，然告訴人乙○○堅稱簽署入會
    費繳款單時，其上內容均為空白，證人戊○○雖亦證稱：「
    ‧‧‧我簽名時（按指入會費繳款單），上面的欄位都填好
    了，只剩下承辦人、銷售單位未填。」（見本院94年2 月22
    日審判筆錄，本院卷第74頁）云云，惟本案事隔2 年餘，證
    人戊○○任職太平洋公司時所接觸之案件不知凡幾，何能對
    此記憶如此深刻，不無疑問，且其與被告有同事之誼，實有
    迴護被告之嫌，尚難遽採。且衡諸常情，一般人在簽署契約
    時，對於業務人員多無防備之心，既以口頭達成16萬元加入
    會員之協議，對於簽署相關文件內容並不會仔細核對，縱使
    確如被告所言係填寫完畢後始交由告訴人乙○○簽名，亦不
    能推定告訴人知情該內容。
  (五)再者，如果告訴人確以40萬元加入會員，既然僅支付定金1
    萬元，尚餘39萬元並未支付，為何僅向玉山銀行貸得15萬元
    支付部分款項，就其餘24萬元部分則另以信用卡方式分期付
    款？且分期付款部分又非零利率（6,203 ×48＝297,744）
    ，何不一併辦理貸款39萬元即可，實無須多此一舉。另查本
    件分期付款係在自備款16萬元支付後近半年（即自92年8 月
    2 日起至96年7 月2 日止）才開始，此觀卷附白金家庭卡會
    員規章附約、會員入會移轉單甚明（參見本院卷第33頁、67
    頁），與一般情形絕然不同，顯然係被告有意拖延告訴人知
    悉上情，以利其遂行偽造文書之詐欺犯行。
  (六)綜上所陳，足認被告所辯無非卸責之詞，不足憑信。
二、上揭事實欄一、(二)之犯罪事實，業據被告自白不諱，核與證
    人胡春梅、前太平洋公司服務部職員梁慧萍於偵查中證述情
    節相符（參見92年度偵字第10661 號偵查卷第50至51頁、第
    55至56頁），並有太平洋公司SO GOOD 會員入會費繳款單2
    份、存證信函2 份附卷足稽（參見同上偵查卷第10至17頁）
    ，足認被告此部分自白與事實相符，堪予採信。本件事證已
    臻明確，被告犯行洵堪認定，應依法論科。
三、查被告偽造白家庭卡會員規章附約及太平洋生活事業會員信
    用卡分期付款授權書，持向太平洋公司行政部門行使並利用
    不知情之行政部門人員持向合作金庫銀行行使請領分期付款
    款項，以掩飾其詐騙犯行，致太平洋公司陷於錯誤，給付丁○○佣金4 千元，而合作金庫銀行並已支付4 期分期付款款
    項（共24 ,812 元）予太平洋公司，自足生損害於己○○、
    乙○○、太平洋公司、合作金庫銀行。核被告就事實欄一、
    (一)部份所為，係犯刑法第216 條、第210 條之行使偽造私文
    書罪、第339 條第1 項之詐欺取財罪。其偽造乙○○、己○○署押後，用以偽造私文書，其偽造署押之行為係偽造文書
    之部分行為；偽造私文書後進而行使，偽造之低度行為應為
    行使之高度行為所吸收，均不另論罪。被告利用不知情之太
    平洋公司行政部門職員持向合作金庫銀行行使太平洋生活事
    業會員信用卡分期付款授權書，係間接正犯。又其先後偽造
    白家庭卡會員規章附約、太平洋生活事業會員信用卡分期付
    款授權書（被害法益不同），時間緊接、方法相同，觸犯構
    成要件相同之罪，顯係基於概括犯意為之，為連續犯，依刑
    法第56條之規定，以一罪論，並加重其刑。被告以同時行使
    2 份偽造私文書，侵害數人之法益，係一行為而觸犯數罪名
    ，為同種想像競合犯，應從一重處斷。就事實欄一、(二)部分
    所為，係犯刑法第339 條第1 項之詐欺取財罪。被告先後2
    次詐欺犯行，時間緊接，方法相同，觸犯構成要件相同之罪
    ，顯係基於概括犯意為之，為連續犯，爰依刑法第56條之規
    定以一罪論，並加重其刑。其所犯行使偽造私文書與詐欺取
    財2 罪間，有方法結果之牽連關係，依刑法第55條規定，應
    從較重之行使偽造私文書罪處斷。又公訴人聲請簡易判決處
    刑事實雖未敘即被告關於事實欄一、(一)部分之犯行，然該部
    分事實與聲請簡易判決處刑之犯罪事實既具有連續犯之裁判
    上一罪關係，應為起訴效力所及，本院自應併予審理。
四、原審予以論罪科刑，固非無見，惟就事實欄一、(一)所示之被
    告行使偽造私文書、詐欺取財犯行，未及審酌，尚有未合，
    檢察官之上訴意旨執此指摘原判決不當，核有理由，應由本
    院依刑事訴訟法第455 條之1 第3 項、第452 條之規定，將
    原判決撤銷改判。茲審酌被告之生活狀況、智識程度，其犯
    罪之動機、目的、手段，訛騙消費者，致求償無門之危害程
    度，及犯罪後僅對於部分事實坦認，就事實欄一、(一)部分猶
    飾詞圖卸尚無悔意，且迄今尚未與被害人達成民事和解等一
    切情狀，量處如主文所示之刑，並諭知易科罰金之折算標準
    ，以示懲儆。太平洋生活事業會員信用卡分期付款授權書第
    一聯（太平洋公司留存聯）上所偽造之「己○○」署名2 枚
    、白金家庭會員規章附約上所偽造之「乙○○」署名1 枚，
    應依刑法第219 條併予宣告沒收。至偽造之太平洋生活事業
    會員信用卡分期付款授權書第一聯、白金家庭會員規章附約
    已提出向太平洋公司行政部門行使，並非被告所有之物；而
    偽造之太平洋生活事業會員信用卡分期付款授權書第二聯（
    客戶留存聯），並未扣案，復無證據證明仍屬被告所有，亦
    非屬必須沒收之物，故均不宣告沒收，附此敘明。
五、臺灣士林地方法院檢察署93年7 月20日甲○愛93偵4287字第
    4722號函，檢送該署93年度偵字第4287號被告丁○○偽造文
    書等案卷2 宗（含該署93年他字第873 號偵查卷），請求併
    案審理，經查該併案部分與本件原聲請簡易判決處刑之犯罪
    事實，有連續犯之裁判上一罪關係，已如前述，本院業予併
    案審理，附此敘明。
據上論斷，應依刑事訴訟法第455 條之1 第3 項、第369 條第1
項前段、第452 條、第299 條第1 項前段，刑法第216 條、第21
0 條、第339 條第1 項、第55條、第41條第1 項、第219 條，罰
金罰鍰提高標準條例第1 條前段、第2 條，判決如主文。
本案經檢察官簡志龍到庭執行職務
中　　華　　民　　國　　94　　年　　6 　　月　　21　　日
                  刑事第五庭審判長法　官  洪英花
                                  法  官  彭洪媛
                                  法  官  李昆霖
以上正本證明與原本無異。
如不服本判決應於判決送達後10日內向本院提出上訴狀。
                                  書記官  陳佳伶
中　　華　　民　　國　　94　　年　　6 　　月　　24　　日
附錄本案論罪科刑法條之依據：
刑法第210條
偽造、變造私文書，足以生損害於公眾或他人者，處五年以下有
期徒刑。
刑法第216條
行使第條至第條之文書者，依偽造、變造文書或登載不實事項或
使登載不實事項之規定處斷。
刑法第339條第1項
意圖為自己或第 3 人不法之所有，以詐術使人將本人或第 3 人
之物交付者，處五年以下有期徒刑、拘役或科或併科1000元以下
罰金。
